【裁判字號】    98,交聲,927
【裁判日期】    981030
【裁判案由】    聲明異議
【裁判全文】
臺灣臺南地方法院交通事件裁定         98年度交聲字第927號
移送機關    交通部公路總局嘉義區監理所麻豆監理站
異議人即
受處分人    甲○○
上列異議人即受處分人因違反道路交通管理處罰條例案件，對於
交通部公路總局嘉義區監理所麻豆監理站民國98年7 月28日所為
之裁決處分（處分案號：麻監裁罰字第裁75-M00000000號）聲明
異議，本院裁定如下：
    主  文
異議駁回。
    理  由
一、原處分意旨略以：受處分人即異議人甲○○（下稱異議人）
    於民國98年5 月6 日7 時40分許，駕駛車牌號碼NIA-292 號
    重型機車，行經臺南縣七股鄉○○村○○○○○道155.2 公里
    處時，遭同向由陳信安所駕駛之車牌號碼FD5-895 號重型機
    車自後追撞，致被害人陳信安受傷後，未對被害人陳信安採
    取必要救護措施及依規定處置，並通知警察機關處理而逃逸
    ，經臺南縣警察局佳里分局警員掣單舉發，嗣經移送機關即
    交通部公路總局嘉義區監理所麻豆監理站依道路交通管理處
    罰條例第62條第3 項（裁決書漏載）、第4 項前段、第67條
    第3 項（裁決書漏載）等規定，裁處異議人罰鍰新臺幣（下
    同）8,000 元，吊銷駕駛執照，1 年內禁考等處分。
二、本件異議意旨略以：異議人於上述時、地騎乘上開機車，遭
    被害人陳信安所騎乘之機車追撞，然經異議人詢問被害人是
    否需要幫忙後，被害人均未表示意見，異議人遂逕行離去，
    並非肇事逃逸。況本案業經臺灣臺南地方法院檢察署檢察官
    命異議人接受道路交通安全講習6 小時後予以緩起訴處分，
    因而為此聲明異議，請求撤銷原處分等語。
三、按汽車駕駛人駕駛汽車肇事致人受傷或死亡者，應即採取救
    護措施及依規定處置，並通知警察機關處理，不得任意移動
    肇事汽車及現場痕跡證據，違反者處3,000 元以上9,000 元
    以下罰鍰；前項駕駛人肇事致人受傷而逃逸者，吊銷其駕駛
    執照，1 年內不得考領駕駛執照，道路交通管理處罰條例處
    罰條例第62條第3 項、第4 項前段、第67條第3 項分別定有
    明文。
四、經查：
(一)按行政罰法第26條規定：「一行為同時觸犯刑事法律及違反
    行政法上義務規定者，依刑事法律處罰之。但其行為應處以
    其他種類行政罰或得沒入之物而未經法院宣告沒收者，亦得
    裁處之。前項行為如經不起訴處分或為無罪、免訴、不受理
    、不付審理之裁判確定者，得依違反行政法上義務規定裁處
    之」，即所謂一事不二罰原則，究其立法目的，無非以一行
    為同時觸犯刑事法律及違反行政法上義務規定時，由於刑罰
    與行政罰同屬不法行為之制裁，而刑罰之懲罰作用較強，依
    刑事法律處罰即足資警惕，無一事二罰再處行政罰之必要，
    但罰鍰以外之沒入或其他種類行政罰，因兼具維護公共秩序
    作用，為達行政目的，行政機關仍得併予裁處。又被告所犯
    為死刑、無期徒刑或最輕本刑3 年以上有期徒刑以外之罪，
    檢察官參酌刑法第57條所列事項及公共利益維護，認以緩起
    訴為適當者，得定1 年以上3 年以下之緩起訴期間為緩起訴
    處分，其期間自緩起訴處分確定之日起算；又被告於緩起訴
    期間內，有刑事訴訟法第253 條之3 第1 項各款情形之一者
    ，檢察官得依職權或依告訴人聲請撤銷原處分，繼續偵查或
    起訴。準此，被告經檢察官為緩起訴處分者，於緩起訴猶豫
    期間內，其最後是否會被檢察官提起公訴，猶懸而未定，檢
    察官於期間內，可對被告繼續觀察，此時若被告顯無反省警
    惕之情或根本欠缺反省警惕之能力，檢察官得依職權或依告
    訴人聲請，將被告緩起訴處分撤銷。緩起訴處分若經撤銷，
    被告尚有受刑事訴追、處罰之可能，此時原處分機關若依法
    為行政裁決，無異將使受處分人有同時遭受行政處罰及刑事
    訴追之危險，顯與行政罰法第26條規定之立法意旨相違背。
(二)另行政罰法第26條第2 項規定，雖未明文包括緩起訴處分在
    內，而緩起訴處分確定時，被告可免於刑事訴追，與受不起
    訴處分效果相同。然緩起訴處分，為介於起訴及微罪職權不
    起訴間緩衝制度設計，其具體效力依刑事訴訟法第260 條規
    定，於緩起訴處分期間屆滿未經撤銷者，非有同條第1 款或
    第2 款情形之一，不得對於同一案件再行起訴，即學理上所
    稱實質確定力，足見在緩起訴期間內，尚無實質確定力可言
    （最高法院94年台非字第215 號判例、95年度台非字第284
    號判決參照）。是觸犯刑事法律之犯罪行為，符合緩起訴要
    件，雖經檢察官為緩起訴處分，然就要件言，緩起訴基本上
    係認被告有犯罪嫌疑，而暫緩起訴，並得課被告予一定負擔
    或指示（同法第253 條之2 第1 項參照），此與不起訴處分
    係因犯罪嫌疑不足或其他原因（同法第252 條、第253 條）
    ，不得附條件或負擔，顯有不同，且檢察官依刑事訴訟法第
    253 條之2 第1 項第4 款規定為緩起訴處分，命被告向公益
    團體捐款或提供義務勞務者，被告係履行檢察官為緩起訴處
    分命令，此等命令名義上雖非刑罰，但仍是一種特殊的處遇
    措施，會產生未經裁判即生終局處理案件實質效果，性質上
    已係實質的制裁，造成被告財產減少或義務增加的影響，亦
    屬干預人民自由之處分，與刑事制裁無異，實質上為刑事處
    罰。故而，上開行政罰法第26條第2 項既未明列「緩起訴處
    分」，對人民不利益之規定，自不得任意擴張解釋其適用範
    圍，且緩起訴處分之要件、效果及性質均與不起訴處分不同
    ，應屬刑事處罰之一種，自無適用行政罰法第26條第2 項規
    定餘地。從而，經檢察官為緩起訴處分行為，如同時違反行
    政法上義務規定，因已有刑事處罰，此時行政機關若另行依
    法行政裁罰，無異一罪二罰，因此參酌行政罰法第26條立法
    意旨，違反行政法上義務行為，若同時亦經檢察官另為緩起
    訴處分時，行政機關應不得就同一行為，再為與刑罰相類之
    處分。
(三)查異議人於98年5月6日7時40分許，駕駛車牌號碼NIA-292號
    重型機車，行經臺南縣七股鄉篤加村台17線155.2 公里處時
    ，遭同向由陳信安所駕駛之車牌號碼FD5-895 號重型機車自
    後追撞，致被害人陳信安受傷後，未對被害人陳信安採取必
    要救護措施及依規定處置，並通知警察機關處理而逃逸，經
    臺南縣警察局佳里分局警員掣單舉發等情，業據異議人於其
    被訴公共危險罪一案（臺灣臺南地方法院檢察署98年度偵第
    8962號）於警詢時所不否認，並於偵查中坦認其確有肇事逃
    逸之犯行，並有被害人陳信安於警詢中之指述、臺南縣警察
    局佳里分局道路交通事故現場圖、道路交通事故調查報告表
    (一)、(二)各1 份、道路交通事故現場蒐證照片26幀、監視
    攝影翻拍照片4 幀及佳里醫療社團法人佳里醫院所出具被害
    人陳信安之診斷證明書1 紙附於該案警卷可稽，復經本院依
    職權調閱上開偵查全卷核閱屬實，堪認上情屬實。
(四)異議人另經警察機關以涉犯刑法第185之4肇事逃逸犯嫌，移
    送臺灣臺南地方法院檢察署檢察官偵辦，嗣檢察官綜合各項
    事證認定異議人確有故意駕車逃逸之罪嫌，惟異議人案發後
    坦承犯行，且與被害人陳信安達成民事和解，並參酌刑法第
    57條所列犯罪之手段、犯罪所生之危害及犯罪後之態度等事
    項，認以緩起訴為適當，命異議人於緩起訴處分確定之日起
    3 個月內，接受道路交通安全講習6 小時，而於98年6 月30
    日為緩起訴處分，緩起訴處分為1 年，並經臺灣高等法院臺
    南分院檢察署於98年7 月16日以98年度上職議字第2714號處
    分書駁回再議而確定等情，除經本院依職權調閱臺灣臺南地
    方法院檢察署98年度偵字第8962號偵查卷全卷查明屬實外，
    並有臺灣臺南地方法院檢察署檢察官98年度偵字第8962號緩
    起訴處分書及臺灣高等法院臺南分院檢察署98年度上職議字
    第2714號處分書各乙份附卷可憑。是異議人前揭肇事逃逸之
    行為，經檢察官於緩起訴處分期間命異議人接受道路交通安
    全講習6 小時，固使異議人付出相當代價，惟核其性質仍非
    刑法所定刑罰之種類，且檢察官所為之緩起訴處分並未責令
    異議人為財產上之支出或提供義務勞務，不具有實質刑事處
    罰之效果，揆諸前揭說明，自無行政罰法第26條第1 項前段
    所規定一事不兩罰原則之適用。
五、綜上所述，異議人於前揭時、地，與被害人陳信安發生交通
    事故致被害人陳信安受傷後，有未即採取救護措施及依規定
    處置，並通知警察機關處理，不得任意移動肇事汽車及現場
    痕跡證據之行為，嗣並駕車逕行逃逸等違規行為，足堪認定
    。則移送機關據此依道路交通管理處罰條例第62條第3 項、
    第4 項、第67條第3 項及違反道路交通管理事件統一裁罰基
    準表之規定，裁處異議人罰鍰8,000 元，並吊銷駕駛執照，
    1 年內禁考等處分，於法即無不當。從而，本件異議經核並
    無理由，自應予以駁回。
六、據上論斷，應依道路交通管理處罰條例第87條第2 項、道路
    交通案件處理辦法第19條前段，裁定如主文。
中    華    民    國    98    年    10    月    30    日
                        交通法庭  法  官  鄭燕璘
以上正本證明與原本無異。
如不服本裁定應於送達後5日內向本院提出抗告狀（應附繕本）
。
                                  書記官  蔡明峰
中    華    民    國    98    年    10    月    30    日


司法院資訊處製作；財團法人民間司法改革基金會備份。
